【裁判字號】    89,訴,246
【裁判日期】    890731
【裁判案由】    確認轉讓協議書無效
【裁判全文】
臺灣新竹地方法院民事判決  八十九年度訴字第二四六號
    原      告  甲○○
    訴訟代理人  丙○○
    被      告  乙○○
右當事人間確認轉讓協議書無效事件，本院判決如左：
    主      文
原告之訴駁回。
訴訟費用由原告負擔。
    事      實
甲、原告方面：
  一、聲明：請求確認「捷特利機械建材（深圳）有限公司股份轉讓協議書」自始無
      效。
  二、陳述：
    （一）兩造於民國八十四年三月十五日，在新竹市○○路四四一號被告住處，簽
          訂「捷特利機械建材（深圳）有限公司股份轉讓協議書」，而原告在收取
          被告購股金一百四十萬元支票後，即將該公司經營權交予被告，並全權委
          託訴外人張哲融辦理過戶手續，但由於被告利用公司名義走私被查獲，蓄
          意拖延不予過戶，前開支票亦未兌現。因該協議書第九條規定「生效條件
          ：由協議雙方簽字蓋章後，經深圳市公證機關公證，報深圳市政府批准之
          日起生效」，又依民法第一百六十六條規定，契約當事人約定其契約須用
          一定方式者，在該方式未完成前，推定其契約不能成立，因系爭協議書第
          九條規定為兩造所定契約成立之方式，系爭協議書既未經公證，依法應自
          始無效。
    （二）原告於八十四年八月一日，因被告拒絕支付一百四十萬元之購股款，而以
          存證信函通知被告解除系爭契約，原告亦曾要求被告履行系爭協議，但被
          告卻以系爭協議書並未完成公證為由而指稱協議書無效，使原告投訴無門
          。
    （二）對被告抗辯所為之陳述：捷特利機械建材（深圳）有限公司之負責人及總
          經理迄今仍為原告，足證系爭協議書第九條規定之「生效條件」，應屬契
          約當事人所約定契約成立之要件。
  三、證據：提出股權轉讓協議書、委託授權書、乙○○與張哲融傳真資料、海關罰
      款繳款通知、存款不足退票單、傳票、告訴狀、深圳市工商管理局核准外商投
      資企業註冊登記有關資料、被告於另案聲請調查證據狀及答辯狀、台灣板橋地
      方法院檢察署八十七年度偵字第一七四四二號起訴書、報告書、財團法人海峽
      交流基金會證明、報案證明等影本各一件、案件一覽表一件、戶籍謄本一件、
      支票影本五紙。
乙、被告方面：
  一、聲明：如主文所示。
  二、陳述：
    （一）兩造確於八十四年三月十五日，在被告處所簽訂「捷特利機械建材（深圳
          ）有限公司股份轉讓協議書」，該協議書於簽訂當日即已生效，協議書第
          九條係漏未刪除之贅文，兩造於簽訂時即有使契約即日生效之意思，從而
          無須俟辦理公證或經深圳市批准時始生效力。況被告已依系爭協議書第一
          條第二項規定，於訂約當將面額一百四十萬元及一百一十萬元之支票二紙
          交付予原告，且原告亦自承已收受被告交付面額一百四十萬元之支票，並
          將公司經營權交予被告等情，益徵兩造於訂約時，即有使契約立即生效之
          意思，而無須踐行系爭協議書第九條之程序。
    （二）原告請求確認系爭協議書自始無效，係對協議書存在之事實請求確認，不
          符確認訴訟之要件。
    （三）民法第一百六十六條係關於推定契約不成立之規定，本件契約已成立，兩
          造爭議應在於系爭協議書是否業已生效之問題，與民法第一百六十六條規
          定無涉。且縱認前開協議書第九條約定為契約生效要件，在未踐行該條所
          定程序前，契約仍屬成立，僅係效力未定而已，從而原告訴請確認系爭協
          議書自始無效，並非可採。
  三、證據：提出本院八十七年度自字第二０號刑事判決、被告代償債務證明、報案
      登記表等影本各一件、案件一覽表一件。
    理      由
一、本件原告主張：兩造於民國八十四年三月十五日簽訂「捷特利機械建材（深圳）
    有限公司股份轉讓協議書」，而原告在收取被告購股金一百四十萬元支票後，即
    將該公司經營權交予被告，並全權委託訴外人張哲融辦理過戶手續，但由於被告
    利用公司名義走私被查獲，蓄意拖延不予過戶，前開支票亦未兌現。因該協議書
    第九條規定「生效條件：由協議雙方簽字蓋章後，經深圳市公證機關公證，報深
    圳市政府批准之日起生效」，而系爭協議書並未經公證，依法應自始無效，為此
    訴請確認前開協議書自始無效等情；被告則以：兩造於訂約時，即有使契約立即
    生效之意思，而無須踐行系爭協議書第九條之程序，且原告請求確認系爭協議書
    自始無效，係對協議書存在之事實請求確認，不符確認訴訟之要件，況縱認前開
    協議書第九條約定為契約生效要件，在未踐行該條所定程序前，契約仍屬成立，
    僅係效力未定而已，從而原告訴請確認系爭協議書自始無效，並非可採等語置辯
    。
二、按確認法律關係之訴，非原告有即受確認判決之法律上利益者，不得提起之；確
    認證書真偽或為法律關係基礎事實存否之訴，亦同。前項確認法律關係基礎事實
    存否之訴，以原告不能提起他訴訟者為限，民事訴訟法第二百四十七條第一項、
    第二項定有明文。又確認之訴，除確認證書真偽之訴外，應以法律關係為訴訟標
    的，此觀民事訴訟法第二百四十七條之規定自明，契約為法律關係之發生原因，
    非即法律關係之本身，契約之有效與否，本屬一種法律問題，不得為確認之訴之
    標的，最高法院三十二年上字第二二五七號著有判例可參。
三、本件原告訴請確認「捷特利機械建材（深圳）有限公司股份轉讓協議書」自始無
    效，因契約之有效與否，本屬一種法律問題，而非法律關係本身，從而原告訴請
    確認之標的即非屬法律關係，合先敘明。又系爭協議書包含股權轉讓請求權、購
    股金請求權、因給付購股金衍生之票款請求權、違約金請求權、債權債務清理之
    權利義務等數項法律關係，經本院向原告闡明契約無效非屬一種法律關係，原告
    應以得解決兩造糾紛之方式提起訴訟，而原告於八十九年六月十二日之補充理由
    狀既自承「將系爭協議書公證係為保障雙方之權利，當為雙方之義務，至於是否
    須雙方均持協議書公證後，始生公證效力，理應不必，因被告所給付一百四十萬
    購股款之票退票，且拒絕出面處理，原告始未將系爭協議書公證」等情，於八十
    七年七月十九日言詞辯論書面報告亦自承「原告於八十四年八月一日，因被告拒
    絕履行承諾，支付一百四十萬元購股款，而以存證信函通知被告解除契約」等情
    ，則原告倘要求被告履行系爭協議書所定各項義務，僅需持系爭協議書公證，當
    可徹底解決兩造紛爭，並訴請被告給付購股金及違約金，倘原告係主張系爭協議
    書無效或已經解除，當可依契約無效或解除後所生之法律關係請求被告回復原狀
    ，均非不能以其他訴訟解決。是以，原告訴請確認之標的並非法律關係，亦非不
    能提起其他訴訟之基礎事實，揆諸前揭法條及判例，當不得作為確認之訴之標的
    。從而，原告提起本訴，於法無據，應予駁回。
四、本件判決之基礎已臻明確，兩造其餘攻擊方法及舉證，核與判決無影響，爰不另
    一一論述，併此敘明。
據上論結：原告之訴為無理由，依民事訴訟法第七十八條，判決如主文。
中      華      民      國    八十九    年      七      月    三十一    日
                                  臺灣新竹地方法院民事第二庭
~B審判長法      官  陳國成
~B      法      官  彭淑苑
~B      法      官  雷雅雯
右為正本係照原本作成。
如對本判決上訴，須於判決送達後廿日內向本院提出上訴狀。
~B法院書記官  洪儷容
中      華      民      國    八十九    年      七      月    三十一    日


司法院資訊處製作；財團法人民間司法改革基金會備份。
